臺灣臺中地方法院刑事判決　　　　　　　96年度易字第4564號
公　訴　人　臺灣臺中地方法院檢察署檢察官
被　　　告　己○○
上列被告因妨害名譽案件，經檢察官提起公訴（96年度偵字第12
570號），本院判決如下：
    主    文
己○○犯散布文字誹謗罪，處拘役肆拾日，如易科罰金，以新臺
幣壹仟元折算壹日，減為拘役貳拾日，如易科罰金，以新臺幣壹
仟元折算壹日。
    犯罪事實
一、緣己○○係位在臺中市南屯區○○○街名流雅集大樓 (下稱
    名流雅集大樓)住戶，並於民國九十五年十月十三日區分所
    有權人會議中，經臨時動議被選任為名流雅集大樓管理委員
    會委員，並於同年十二月三十日經新任管理委員會推選為主
    任委員。茲因前屆主任委員丙○○因對新一屆管理委員會有
    關近期擬針對部分住戶興訴、對騎樓進出停放機車要鎖大鎖
    及罰款之作法認為不妥或有違法之虞，另針對一Ａ承租戶投
    保火險之投保金額認定標準亦主張應由區分所有權人會議議
    決較為妥適，乃依公寓大廈管理條例第二十五條第一項第二
    款、第三十條第一項但書規定，徵得住戶連署，於九十六年
    一月四日書面請求現任管理委員會儘速召開九十六年度第一
    次臨時區分所有權人會議。己○○遂於九十六年一月六日以
    公告方式，表示該管理委員會決議暫定於九十六年一月三十
    日前召開九十六年度第一次臨時區分所有權人會議，討論丙○○等住戶連署提案，惟丙○○不滿己○○未訂明開會日期
    ，乃於同年月二十七日又書寫標題為「主任你在怕什麼？」
    的文件，質疑己○○為何不依法召開臨時區分所有權人會議
    ，並於同年二月五日以九十六年度第一次臨時區分所有權人
    會議召集人之名義，寄發公告給名流雅集大樓區分所有權人
    ，主旨為：「訂於九十六年二月十五日（星期四）晚上七時
    三十分，於本大樓７Ｃ頂樓召開九十六年度第一次臨時區分
    所有權人會議，重新選任九十六年度管理委員會及臨時動議
    案」。己○○因無法忍受丙○○之行徑及態度，竟萌誹謗之
    犯意，意圖散布於眾，於民國九十六年二月九日，先在名流
    雅集大樓電梯公布欄張貼公告載明：「．．．又本大樓如有
    點機電問題需修理，只要丙○○開口每次都要（新臺幣，下
    同）１０－萬元，害得其他熱心住戶看不過去，自行找來維
    修只要幾千元即可解決，因此最不盡職，最被當笑話的也是
    丙○○」等不實內容（詳附件，下稱九十六年二月九日公告
    ），指摘足以詆毀丙○○個人名譽之事，並接續將該公告寄
    送在所有住戶之信箱及寄給臺中市政府、臺中市南屯區公所
    內。嗣經丙○○發現並要求己○○道歉，卻遭拒絕，始提起
    本件告訴。
二、案經丙○○訴由臺灣臺中地方法院檢察署檢察官偵查起訴。
    理    由
一、證據能力之說明：
    按被告以外之人於審判外之陳述，雖不符刑事訴訟法第一百
    五十九條之一至第一百五十九條之四之規定，而經當事人於
    審判程序同意作為證據，法院審酌該言詞陳述或書面陳述作
    成時之情況，認為適當者，亦得為證據。當事人、代理人或
    辯護人於法院調查證據時，知有第一百五十九條第一項不得
    為證據之情形，而未於言詞辯論終結前聲明異議者，視為有
    前項之同意。刑事訴訟法第一百五十九條之五定有明文。查
    證人丙○○、甲○○、戊○○於偵查中之證述，雖屬審判外
    之陳述，但被告己○○迄至本案言詞辯論終結前，未曾聲明
    異議，有本院準備程序筆錄及審判筆錄在卷可考，另經本院
    審酌證人丙○○、甲○○、戊○○於偵查中陳述時之情狀，
    均查無被違法取供或非出於自由意志之情形，以之作為本案
    之證據，皆屬適當，依前揭規定，得為本案之證據，合先敘
    明。
二、訊據被告己○○除否認伊係基於誹謗犯意而張貼及寄送九十
    六年二月九日公告，辯稱：(一)新任管理委員會於九十五年十
    二月三十日開會決議依照區分所有權人會議之決議，對於未
    接受協調自行拆除違建者，依法訴請法院強制拆除，證人丙○○得知後即瘋狂以各種手段阻止，並聯合一些不法住戶自
    行張貼公告文壓迫伊多次，伊基於自衛、自辯及可受公評之
    事，才張貼該公告說明，並無誹謗證人丙○○之動機，僅係
    就事實而作評論；(二)伊是根據參加九十五年十月十三日之區
    分所有權人會議時，聽到證人丙○○提起發電機維修本來要
    十幾萬元，因為證人甲○○的幫忙，只花了幾千元，於同次
    會議中，證人丙○○就大樓機電維修問題，又未經比價，即
    要求將授權管理委員會之金額提高為十五萬元，之後，與證
    人甲○○通電話時，又聽證人甲○○提起當初大樓處理發電
    機請人報價要一、二十萬元，證人甲○○看不過去，自行找
    人修理，才花了幾千元，因而製作九十六年二月九日公告云
    云外，對於上揭其餘犯罪事實，均不爭執。經查：
（一）上揭犯罪事實，除有被告上開自白外，復經證人丙○○於
      偵查中及本院審理時結證綦詳，又經證人甲○○、戊○○
      於偵查中及本院審理時，證人丁○○於本院審理時分別結
      證明確，並有九十六年二月九日公告、被告張貼之九十六
      年一月六日公告、證人丙○○所製作之標題為「主委你在
      怕什麼？」文件、九十六年一月四日提案書面資料、九十
      六年二月五日製作之公告暨名流雅集區分所有權人聯名冊
      附卷可稽。
（二）又證人丙○○從未曾就名流雅集大樓之機電問題，開口十
      至二十萬元一節，除據證人丙○○於偵查中及本院審理時
      證述詳確外，復經證人甲○○於偵查中結證稱：「我沒有
      聽說過大樓如果需要維修就需要十幾二十萬元的費用．．
      ．我沒有聽過丙○○有向己○○所公告內容六所張貼的情
      形說如果大樓有機電問題，如果由丙○○開口就要十幾二
      十萬元的話」、「（問：是否在丙○○當任主委的時候，
      因為抽水馬達有問題請機電維修公司開價要十五萬元，因
      為你沒有辦法接受，你去找人來修理才幾千元，後來開會
      時有說因為消防受信問題，丙○○找人來估也是十五萬元
      的事情？）當時不是抽水馬達有問題，是發電機，且當時
      的主委不是丙○○．．．我並沒有聽到丙○○找人來估要
      十五萬元的事情」等語（偵查卷第二十五頁）；及證人戊○○於偵查中亦結證稱：「（問：對於公告內容六所述，
      是否如此？）我沒有聽過丙○○講過這樣的話．．．因為
      我們大樓維修超過一定的金額要開會」等語無訛（偵查卷
      第二十五至二十六頁），堪予認定。準此，被告於九十六
      年二月九日公告第六點記載「．．．又本大樓如有點機電
      問題需修理，只要丙○○開口每次都要１０－萬元，害得
      其他熱心住戶看不過去，自行找來維修只要幾千元即可解
      決．．．」等內容，係與事實不符，即臻明確。
（三）而按刑法誹謗罪係以意圖散布於眾，而指摘或傳述足以毀
      損他人名譽之事，為其成立要件。行為人所指摘或傳述之
      事是否「足以毀損他人名譽」，應就被指述人之個人條件
      以及指摘或傳述內容，以一般人之社會通念為客觀之判斷
      。如行為人所指摘或傳述之具體事實，足以使被指述人受
      到社會一般人負面的評價判斷，則可認為足以損害被指述
      人之名譽。另按散布之文字倘依遣詞用字、運句語法整體
      以觀，或依其文詞內容所引發之適度聯想，以客觀社會通
      念價值判斷，如足以使人產生懷疑或足以毀損或貶抑被害
      人人格聲譽，或造成毀損之可能或危險者，即屬刑法第三
      百十條所處罰之誹謗行為。在本案中，被告於九十六年二
      月九日公告第六點記載：「．．．又本大樓如有點機電問
      題需修理，只要丙○○開口每次都要１０－萬元，害得其
      他熱心住戶看不過去，自行找來維修只要幾千元即可解決
      ，因此最不盡職，最被當笑話的也是丙○○」等內容，用
      字淺白，語句明確，一般人觀之，均會生證人丙○○就該
      大樓機電維修所需經費，每次均提出較其他住戶自行找來
      修繕者高出極多之價格，顯然有浮報所需經費或報價不實
      ，並使該大樓住戶可能因此多花冤枉錢之理解，對於證人
      丙○○之人格、品行、操守自會有所懷疑，甚至生負面之
      評價，以客觀社會通念價值判斷，已足以使人對證人丙○○之人格聲譽產生懷疑，甚至加以貶抑牴毀，自已足以毀
      損證人丙○○之名譽。
（四）被告雖辯稱：係基於自衛、自辯，以及對可受公評之事而
      為評論云云，但查：
  １、按「以善意發表言論，而有左列情形之一者，不罰：一因
      自衛、自辯或保護合法之利益者。．．．三對於可受公評
      之事，而為適當之評論者。」刑法第三百十一條第一款、
      第三款固有明文。然查，被告之所以於九十六年二月九日
      張貼附件所示公告，係為回應證人丙○○前於九十六年一
      月四日以書面質疑被告擔任主任委員之管理委員會有關近
      期擬針對部分住戶興訴、對騎樓進出停放機車要鎖大鎖及
      罰款之作法及針對一Ａ承租戶投保火險之投保金額認定標
      準等事項，請求召開九十六年度第一次臨時區分所有權人
      會議，復於同年月二十七日書寫標題為「主任你在怕什麼
      ？」的文書，又於同年二月五日以九十六年度第一次臨時
      區分所有權人會議召集人之名義，寄發公告給名流雅集大
      樓區分所有權人，通知訂於九十六年二月十五日晚上七時
      三十分，於該大樓７Ｃ頂樓召開九十六年度第一次臨時區
      分所有權人會議，重新選任九十六年度管理委員會及臨時
      動議案等種種舉動，業據被告供明在卷，並有相關之公告
      、文件附卷可稽。針對證人丙○○前所提出之各項議題，
      由於包含證人丙○○在內之部分住戶已顯現與被告不同之
      意見，被告固可基於自衛、自辯而以各種善意之方式為說
      明，但超出前述議題部分，證人丙○○或其他連署之住戶
      既無任何主張或請求，對於被告更無任何非難或攻擊，自
      非被告得自衛或自辯之對象。是以在九十六年二月九日公
      告第六點關於：「．．．又本大樓如有點機電問題需修理
      ，只要丙○○開口每次都要１０－萬元，害得其他熱心住
      戶看不過去，自行找來維修只要幾千元即可解決，因此最
      不盡職，最被當笑話的也是丙○○」等內容，所提及之機
      電修理費用問題，既不在證人丙○○或連署住戶之訴求範
      圍，被告對此有所評論，即與因自衛或自辯善意發表言論
      之情形有間，被告辯稱：係基於自衛、自辯所為云云，委
      不可採。
  ２、復次，名流雅集大樓之機電維修問題，攸關各個住戶之生
      命安全，支出費用則影響各個住戶之財務分擔，固屬該大
      樓住戶可加以評論之事項，為可受公評之事。惟按刑法第
      三百十一條第三款所稱「適當之評論」，係指其評論不偏
      激而中肯，未逾越必要範圍之程度者而言，至其標準仍應
      就社會一般之通念，以客觀之標準決之，且至少須具有合
      理之懷疑，如未合理查證消息來源之真實性，僅憑個人主
      觀臆測或逕憑自己想像，即將之公諸於文字而予以指摘，
      則此種輕率疏忽之態度，應被視為具有實質惡意，難認係
      以善意發表言論，對可受公評之事，而為適當之評論。在
      本案中，被告就發表九十六年二月九日公告第六點關於「
      ．．．又本大樓如有點機電問題需修理，只要丙○○開口
      每次都要１０－萬元，害得其他熱心住戶看不過去，自行
      找來維修只要幾千元即可解決，因此最不盡職，最被當笑
      話的也是丙○○」等內容，雖辯稱：係以其參加九十五年
      十月十三日區分所有權人會議時，聽到證人丙○○提起發
      電機維修本來要十幾萬元，因為證人甲○○的幫忙，只花
      了幾千元，於同次會議中，證人丙○○就大樓機電維修問
      題，又未經比價，即要求將授權管理委員會之金額提高為
      十五萬元，之後，與證人甲○○通電話時，又聽證人甲○○提起當初大樓處理發電機請人報價要一、二十萬元，證
      人甲○○看不過去，自行找人修理，才花了幾千元，作為
      根據云云，但：
    (1)名流雅集大樓之發電機係於九十三年間曾因進水故障，經
      該大樓機電維修廠商國霖公司報價，認需花費十幾萬元，
      嗣因證人甲○○委由友人幫忙，僅花費幾千元即修繕完畢
      ，當時證人甲○○係擔任該大樓之財務委員，管理委員會
      之主任委員係證人戊○○，並非證人丙○○；又該大樓區
      分所有權人會議於九十五年十月十三日開會時，重提前開
      修繕事，乃因證人甲○○於會議前發現大樓受信系統閃紅
      燈，故在會議中提議是否要找人維修，並建議應多家比價
      ，斯時，擔任主席之證人丙○○才提起前開發電機維修事
      ，並要在場人鼓掌感謝證人甲○○之詢問而使社區以較少
      的費用完成維修等情，業據證人丙○○、甲○○、戊○○
      、丁○○分別到庭證述明確（本院卷第四十一、四十五、
      四十九、五十一頁），堪信實在。則依九十五年十月十三
      日區分所有權人會議開會之過程，顯然並不會讓人產生該
      大樓九十三年間發電機維修原報價十幾萬元一事係因證人
      丙○○開口表示之誤解。
    (2)而於九十五年十月十三日該大樓區分所有權人會議中，另
      有決議將授權管理委員會之金額由五萬元提高為十五萬元
      ，乃係源於該大樓之受信系統有故障，而當時正值社區安
      全檢查，該大樓已被貼紅單促請檢討，且大樓之維修有時
      涉及生命安全，有急迫性，若需費超過五萬元，即需召開
      區分所有權人會議，有時會緩不濟急，故證人丙○○乃在
      會議中提議將授權管理委員會之金額提高，經與會人員討
      論後，有住戶提議十五萬元，並獲在場人員表決通過等情
      ，亦經證人丙○○、甲○○、戊○○、丁○○到庭結證綦
      詳（本院卷第三十八、四十五、四十八、五十至五十一頁
      ）。故依該議案之討論過程，可知並無證人丙○○針對電
      信維修費用，自行要求要十幾萬元授權額度之情狀。
    (3)證人甲○○於本院審理時又結證稱：「（問：公告第六點
      ，九十六年二月間，被告在公告中提到丙○○每次開口都
      十幾二十萬元，這件事被告有無跟你做過求證？）被告有
      打電話給我，但他是在敘述一些事情，但我沒有告訴他這
      是丙○○做的，他有跟我提到國霖電機的事情，我有跟他
      說國霖有來報價．．．」等語，被告亦自承：「九十五年
      十月十三日我是第一次跟證人正式照面，我被選為管理委
      員後，因為要處理屋頂違建的事情，有打電話請教甲○○
      ，我們就聊了社區的事情，她就說上一次發電機的事情，
      報價要一、二十萬元，但她找她先生的朋友幫忙，只花了
      幾千元，這是九十五年十月十三日之後的事情，我第一次
      聽到有關發電機的維修費是在九十五年十月十三日開會時
      ，由丙○○提到，第二次就是我打電話給證人甲○○，她
      又提了一次。」、「．．．是由電話中甲○○跟我說國霖
      電機一報價就是一、二十萬元，所以我才知道這些事情，
      但甲○○沒有跟我說是丙○○要國霖電機報價一、二十萬
      元．．．」等語（本院卷第三十九、五十四頁），可知有
      關發電機維修之事，亦非被告主動向證人甲○○詢問，且
      於二人言談間，亦未提及該次發電機維修是與證人丙○○
      有關之內容。
    (4)據上，被告顯然未曾就「該大樓電機維修問題，證人丙○○開口每次都要十至二十萬元」一事，為任何查證，且就
      其於九十五年十月十三日參加該大樓區分所有權人會議時
      ，該會議人提及先前請證人甲○○幫忙處理維修發電機事
      及議決提高授權管理委員會之額度部分，亦均不致使人產
      生「該大樓電機維修問題，證人丙○○開口每次都要十至
      二十萬元」之誤解，僅憑個人主觀臆測，即在九十六年二
      月九日公告第六點載明：「．．．又本大樓如有點機電問
      題需修理，只要丙○○開口每次都要１０－萬元，害得其
      他熱心住戶看不過去，自行找來維修只要幾千元即可解決
      ，因此最不盡職，最被當笑話的也是丙○○」等內容，非
      但與事實不符，用語亦在攻訏詆毀證人丙○○之形象及人
      格，已達貶毀證人丙○○名譽之程度，其擅自指摘之輕率
      疏忽態度，應被視為具有實質惡意，難認係以善意發表言
      論，對可受公評之事，而為適當之評論。從而，被告此部
      分之辯解，亦無可取。
（五）被告又辯稱並無誹謗動機云云，但被告於偵查中已自承：
      是因為證人丙○○之前有對伊一些攻擊，才會張貼九十六
      年二月九日公告的內容等語（偵查卷第二十六頁）；於本
      院審理時又供稱：「（問：你寫公告的目的？）我被壓迫
      ，為了反諷而已．．．因為他都是以命令的方式來命令我
      ，藐視管委會及我。」等語（本院卷第五十七頁），可知
      被告對於證人丙○○前述連署行動、以書面請求召開臨時
      區分所有權人會議，甚至以九十六年度第一次時區分所有
      權人會議召集人之身分，訂定召開九十六年度第一次臨時
      區分所有權人會議等舉動，已心生不滿或委屈，顯非全無
      誹謗證人丙○○之動機。況且，依被告在九十六年二月九
      日公告第六點中所用文字，亦可知被告確有要使該大樓全
      體住戶在觀後對於證人丙○○之人格、品行、操守產生貶
      抑印象之意欲，益臻明確，則其主觀上確有誹謗之故意，
      要無疑義。再者，被告係將九十六年二月九日公告張貼在
      該大樓之電梯公布欄，並寄發至每戶信箱中，又將副本副
      知臺中市政府、臺中市南屯區公所，有該公告可資佐憑，
      其主觀上亦有散布於眾之意圖，更屬灼然。
（六）據上，被告所為辯解，均無足採。從而，本件事證明確，
      被告上開犯行，洵堪認定。
三、核被告所為，係犯刑法第三百十條第二項之加重誹謗罪。被
    告將九十六年二月九日公告張貼在名流雅集大樓電梯公告欄
    、寄發至各住戶信箱及寄送給臺中市政府、臺中市南屯區公
    所之多次行為，均係基於同一誹謗犯意之接續多次行為，侵
    害一個法益，應為接續犯，屬單純一罪。爰審酌被告前無有
    傷害、妨害名譽之前科紀錄，有臺灣高等法院被告前案紀錄
    表可按，其擔任名流雅集大樓管理委員會之主任委員，遇住
    戶有不同訴求，竟不思理性處事，不加查證，即擅自指摘有
    損證人丙○○名譽之不實事實，並以張貼公告、寄送至各住
    戶、臺中市政府、臺中市南屯區公所之方式，散布誹謗言論
    ，實無足為取，證人丙○○因此名譽受有損害，暨被告之智
    識、生活情狀，以及證人丙○○於告訴前僅要求被告道歉即
    不欲追究，惟被告竟加以拒絕，且迄至本院辯論終結，仍砌
    詞狡辯，犯後毫無悔意等一切情狀，量處如主文所示之刑，
    並諭知易科罰金之折算標準。末查，被告上開犯罪時間，係
    於九十六年四月二十四日以前，合於中華民國九十六年罪犯
    減刑條例第二條第一項規定之基準日之前，應依該條例第二
    第一項第三款之規定，減其刑期二分之一，並依該條例第九
    條規定，諭知易科罰金之折算標準。
據上論斷，應依刑事訴訟法第二百九十九條第一項前段，刑法三
百十條第二項、第四十一條第一項前段，刑法施行法第一條之一
第一項、第二項前段，中華民國九十六年罪犯減刑條例第二條第
一項第三款、第七條、第九條，判決如主文。判決如主文。
本案經檢察官乙○○到庭執行職務
中　　華　　民　　國　　96　　年　　11　　月　　7 　　日
                  刑事第十一庭  法　官　莊嘉蕙
以上正本證明與原本無異。
如不服本判決，應於送達後十日內向本院提出上訴狀（須附繕本
），上訴於臺灣高等法院臺中分院。
上訴書如未敘述理由，應於上訴期間屆滿後20日內補提理由書於
本院。
                                書記官　魏愛玲
中　　華　　民　　國　　96　　年　　11　　月　　7 　　日
附錄論罪科刑法條
中華民國刑法第310條
意圖散布於眾，而指摘或傳述足以毀損他人名譽之事者，為誹謗
罪，處一年以下有期徒刑、拘役或五百元以下罰金。
散布文字、圖畫犯前項之罪者，處二年以下有期徒刑、拘役或一
千元以下罰金。
對於所誹謗之事，能證明其為真實者，不罰。但涉於私德而與公
共利益無關者，不在此限。
